【裁判字號】    88,訴,173
【裁判日期】    890718
【裁判案由】    盜匪等
【裁判全文】
臺灣花蓮地方法院刑事判決                          八十八年度訴字第一七三號
    公  訴  人  臺灣花蓮地方法院檢察署檢察官
    被      告  乙○○
    指定辯護人  本院公設辯護人甲○
右被告因重利等案件，經檢察官提起公訴（八十七年度偵字第三二七二號），本院判
決如左：
    主  文
乙○○連續乘他人急迫輕率貸以金錢，而取得與原本顯不相當之重利，處有期徒刑
月；又以非法方法，剝奪人之行動自由，處有期徒刑壹年，扣案之被害人丙○○所簽
發，面額均為新台幣貳拾萬元之本票伍紙、借據壹紙均沒收。應執行有期徒刑壹年貳
月，扣案之被害人丙○○所簽發，面額均為新台幣貳拾萬元之本票伍紙、借據壹紙均
沒收。
    事  實
一、乙○○曾於民國七十八年間，因盜匪案件，經判處有期徒刑九年，七十九年七月
    十三日入監執行，八十二年五月二十七日假釋出獄（假釋期滿日為八十七年九月
    十五日），八十六年間，又因妨害自由罪，經法院判處拘役五十日確定，八十六
    年十二月十二日執行完畢。竟仍不知檢束行為，基於概括犯意，先於八十七年九
    月一日，在花蓮市火車站前，乘丙○○為清償賭債及作為賭資之用而處事忽略，
    不加慎重考慮輕率之際，貸與丙○○新台幣（下同）五萬元，約定利息以十天為
    一期，每期一萬四千元，當場並預扣第一期利息一萬四千元，即丙○○實際取得
    之借款為三萬六千元，另須扣留丙○○之身分證；八十七年九月二日，乙○○再
    乘丙○○遭第三人劉福華追討賭債急迫之際，在花蓮市○○○路五十四號前，第
    二次貸與丙○○五萬元，約定條件同前，仍當場預扣第一期利息一萬四千元，即
    丙○○實際取得之借款為三萬六千元；八十七年九月三日，乙○○又乘丙○○經
    營之新生瓦斯行緊急迫切需要資金週轉急迫之際，在花蓮市○○○路五十四號前
    ，由丙○○以張怡芬名義，向乙○○貸得五萬元，利息仍約定以十天為一期，每
    期利息則為一萬五千元，亦當場預扣第一期利息一萬五千元，即丙○○實際取得
    之借款為三萬五千元，另須扣留張怡芬之身分證。八十七年九月十日乙○○前往
    花蓮市○○○路五十四號丙○○經營之新生瓦斯行收得第一次借款之第二期利息
    一萬四千元，乙○○因而取得與原本顯不相當之重利。
二、八十七年九月十三日凌晨一時許，乙○○因向丙○○催討第二次借款之第二期利
    息無著，竟與二名不詳姓名之成年男子，在花蓮市火車站計程車攬客處，共同基
    於傷害故意，毆打丙○○，使丙○○受有鼻骨骨折、頭部外傷、胸部及腹部挫傷
    等傷害。而乙○○為逼討債務，竟單獨另行基於非法剝奪丙○○行動自由之故意
    ，將當時已受傷之丙○○強拉上其所駕之自小客車上，以此非法方法剝奪丙○○
    之行動自由，並將車駛往花蓮市○○○路五一號小影ＫＴＶ，在該店內乙○○再
    以毆打丙○○之強暴行為，迫使丙○○書寫同意質押Ｇ六七四七二號自小貨車之
    借據一紙，並逼令其簽發面額均為二十萬元之本票五紙而行無義務之事後，要求
    丙○○須於當日二十一時前清償債務，始令丙○○離去。嗣丙○○報警究辦，警
    方於同日晚間十九時許，埋伏在花蓮市○○○路五十四號丙○○經營之瓦斯行前
    ，查獲乙○○駕駛Ｇ六七四七二號自小貨車，並在該車內查獲借據一紙、面額均
    為二十萬元之本票五紙、面額均為五萬元（起訴書誤載為三萬元）之本票三紙，
    及丙○○及張怡芬之身分證各一枚。
三、案經丙○○訴由花蓮縣警察局花蓮分局移請臺灣花蓮地方法院檢察署檢察官偵查
    起訴。
    理  由
一、被告所犯重利罪部分：
    訊據被告乙○○對於在右揭時、地連續借款五萬元予丙○○三次，以十天為一期
    ，每期利息分別為一萬四千元、一萬四千元、一萬五千元，均預扣利息等情，於
    警訊及八十七年九月十四日偵訊中均坦承不諱，核與丙○○供述情節相符，並有
    面額均為五萬元之本票三紙扣案可參。被告利用丙○○或為清償賭債及作為賭資
    之用，或為清償遭追討之賭債，或為資金週轉緊急之需等機會，連續貸予丙○○
    各五萬元，而被告出借五萬元，竟約定十天為一期，每期收取一萬四千元或一萬
    五千元不等之利息，即年利率高達百分之一千零二十二、百分之一千零九十五，
    依客觀金融市場景況，與一般民間信用借貸之利率相較，顯有特殊之超額，與原
    本顯然不相當，自屬重利甚明。被告事後辯稱：利息隨便丙○○給，一萬五千元
    是丙○○賭博贏錢後給我吃紅云云，應係事後卸責飾詞，不足採信。
二、被告所犯暴力討債部分：
    訊據被告乙○○對於在右揭時、地毆打丙○○，並要求丙○○書立同意質押自小
    貨車之借據、簽發面額均為二十萬元之本票五紙等事實固坦承不諱，惟矢口否認
    有公訴人所指之妨害自由犯行，辯稱：當時我要他還十五萬元借款，但他沒錢，
    我要求他質押小貨車，我就押給我，並寫同意書，因沒有行照，他說願開本票，
    問我開多少，我說一百萬元，他就開了，並沒有搶丙○○之自小貨車鑰匙，也沒
    有強押到小影ＫＴＶ，或強迫他簽借據、本票，是他自願的云云。經查：
（一）被告乙○○如何毆打被害人丙○○、如何強拉其上車，在小影ＫＴＶ如何逼令
      其同意質押自小貨車，及書寫借據及簽發面額均為二十萬元之本票五紙等情，
      業經被害人丙○○指訴綦詳，而證人劉福隆亦供稱：有看到乙○○毆打丙○○
      等語，另證人吳雪萍則供述：當時我自洗手間出來，房內地上有一灘血，．．
      ，綽號大忠男子叫丙○○簽發一百萬本票，丙○○稱不認識字，大忠先寫一次
      ，再叫丙○○照寫，寫好後，大忠較兇口氣叫丙○○一定要簽發本票及蓋手印
      ，．．，血跡應是丙○○流的，因為他進來時身上有血跡等語（見八十七年九
      月十三日警訊筆錄），又證人簡大貴更稱：丙○○在寫借據時，我有見乙○○
      踢陳一腳等語（見八十七年十月二十七日偵訊筆錄），此外復有贓物領據一紙
      、診斷證明書、借據一紙、面額均為二十萬元之本票五紙、照片八幀附卷可稽
      。
（二）查被害人丙○○已因無法清償其向被告所借十五萬元款項及利息，而遭被告與
      不詳姓名之二名成年男子共同毆打，並受有鼻骨骨折、頭部外傷、胸部及腹部
      挫傷等多處傷害在先，衡情焉有於遭被告痛毆流血後，再與被告同往小影ＫＴ
      Ｖ飲酒之心情？且是時被害人對被告之態度，依常情理應避之為恐不及，豈有
      仍自願搭乘被告所駕之自小客車一同前往小影ＫＴＶ之理？再本件借款金額計
      十五萬元，被害人如非遭逼迫，豈願書寫積欠三十萬元之借據，同意將其平日
      供以運載瓦斯之重要交通工具質押予被告？甚至簽發金額遠高於實際十五萬元
      借款之二十萬元本票計五紙（計一百萬元）？故被告所辯：沒有強押丙○○，
      他自願質押自小貨車、書寫借據、簽發本票云云，實難令人置信。
三、綜合上情判斷，被告所為重利、傷害、妨害自由等犯行，均甚明確。至被告聲請
    傳訊許振華、楊巧棟、楊威漢等三人，及請求與被害人丙○○對質乙節，本院認
    被告既供稱：八十七年九月十三日案發當日，證人許振華、楊巧棟、楊威漢三人
    均不在花蓮市火車站或小影ＫＴＶ之現場等語，則證人許振華、楊巧棟、楊威漢
    既不在現場，其等之供詞，實無從據為有利或不利被告之判斷，另本案檢察官偵
    查中，被告與被害人即曾多次同時訊問，本院認本件待證事項已明，無再令被害
    人與被告對質之必要，是被告前開聲請，均應予駁回，附此敘明。
四、核被告乙○○所為，係犯刑法第三百四十四條之重利罪、刑法第二百七十七條第
    一項之傷害罪、第三百零二條第一項之妨害自由罪。被告所犯之傷害罪，與另二
    名不詳姓名成年男子間，有犯意聯絡及行為分擔，為共同正犯。被告先後三次重
    利行為，時間緊接，手法相同，構成要件相同，顯係基於概括犯意而為，應依連
    續犯規定以一罪論，並依法加重其刑。被告所犯傷害（此部分由被害人於警訊中
    表示對被告之犯罪行為，希望被告能繩之以法等陳述，應可認定被害人已指明表
    示希望追訴之意思，應認已有合法之告訴）、妨害自由二罪間，有方法、結果之
    牽連關係，應從一重之妨害自由罪論擬。又被告所犯重利、妨害自由二罪，犯意
    各別，行為互殊，公訴人認有裁判上一罪關係，誠屬有誤，應予分論併罰。爰審
    酌被告素行不佳，貪念甚重及暴力討債手段卑劣，嚴重破壞社會治安、法益至鉅
    ，犯後又設詞狡辯未見悔意，並不宜輕處等情，分別量處如主文所示之刑，並定
    其應執行之刑。至扣案被告所有之被害人丙○○簽發之面額均為二十萬元本票五
    紙、借據一紙，係被告犯罪所得之物，均應依刑法第三十八條第一項第三款規定
    宣告沒收。
五、至公訴意旨另以：被告意圖為自己不法之所有，在花蓮市火車站前，毆打被害人
    ，致其不能抗拒，而強行取走被害人所駕Ｇ六七四七二自小貨車之鑰匙，並把鑰
    匙交由他人將車開走，因認被告另犯有懲治盜匪條例第五條第一項第一款之罪嫌
    等情。訊據被告堅決否認有公訴人所指之前開犯行，辯稱：是丙○○立切結書後
    ，我才去車站將車開走等語。查被害人丙○○於警訊中即稱：後來強押我到小影
    ＫＴＶ時，大忠叫一名男子「回車站」將車開走等語（見八十七年九月十三日警
    訊筆錄），顯然系爭自小貨車並非被害人在花蓮火車站前遭被告毆打後即被開走
    ，是公訴人對於系爭自小貨車何時遭被告駛離時間之記載，已有錯誤。參以證人
    即當時任職小影ＫＴＶ經理丁○○供證：小姐出來說裡面好像在吵架，我才進去
    查看，看到瓦斯店老板在寫本票，「交鑰匙給乙○○」等語（見本院八十九年六
    月十二日訊問筆錄），實難認被告在花蓮市火車站前，有強取Ｇ六七四七二自小
    貨車鑰匙或自小貨車之行為。況被告強押被害人上車，在小影ＫＴＶ以毆打之強
    暴方法，逼令被害人同意質押自小貨車，其目的在擔保自己權益（按被告與被害
    人間有借貸之債權債務關係），尚難認被告有何不法所有之意圖，縱被告確有妨
    害自由之行為，亦與強盜罪之構成要件有別，因公訴人認此部分與被告所犯上開
    之罪，有裁判上一罪關係，爰不另為無罪判決之諭知，併此敘明。
據上論結，應依刑事訴訟法第二百九十九條第一項前段，刑法第五十六條、第三百四
十四條、第二十八條、第二百七十七條第一項、第三百零二條第一項、第五十五條、
第五十一條第五款、第三十八條第一項第三款，罰金罰鍰提高標準條例第一條前段，
判決如主文。
本案經檢察官林英正到庭執行職務。
中      華      民      國      八十九    年      七    月      十八    日
                              臺灣花蓮地方法院刑事庭
                                  法  官
右正本證明與原本無異。
如對本判決不服，應於送達後十日內，向本院提上訴狀。（應抄附繕本）
                                  法院書記官
中      華      民      國      八十九    年      七    月    三十一    日
附錄本判決論罪之法律條文：
刑法第三百四十四條
乘他人急迫、輕率或無經驗，貸以金錢或其他物品，而取得與原本顯不相當之重利者
，處一年以下有期徒刑、拘役或科或併科一千元以下罰金。
刑法第二百七十七條
傷害人之身體或健康者，處三年以下有期徒刑，拘役或一千元以下罰金。
犯前項之罪，因而致人於死者，處無期徒刑或七年以上有期徒刑，致重傷者，處三年
以上、十年以下有期徒刑。
刑法第三百零二條
私行拘禁或以其他非法方法，剝奪人之行動自由者，處五年以下有期徒刑、拘役或三
百元以下罰金。
因而致人於死者，處無期徒刑或七年以上有期徒刑，致重傷者，處三年以上十年以下
有期徒刑。
第一項之未遂犯罰之。


司法院資訊處製作；財團法人民間司法改革基金會備份。
